臺灣桃園地方法院刑事判決　　　　　　　 96年度訴字第657號
公　訴　人　臺灣桃園地方法院檢察署檢察官
被　　　告　乙○○
選任辯護人　張智剛律師
上列被告因偽造文書等案件，經檢察官提起公訴（95年度偵字第
20458 號），本院判決如下：
    主  文
乙○○連續行使偽造私文書，足以生損害於他人，處有期徒刑參
年陸月。
    事  實
一、乙○○係「新國民綜合醫院」之員工，明知其收入不足以支
    付鉅額會款，且其夫劉華真、親友黃麗貞、李宗益、楊靜芳
    、楊若蓉、張秀琴、張秀鳳、蔡增興、陳永國、羅桂蘭等人
    亦均未同意加入後述之互助會，然因需款孔急，竟仍意圖為
    自己不法之所有，而基於詐欺取財、行使偽造私文書等概括
    犯意，分別於民國九十二年十二月十日、九十三年十二月十
    五日、九十四年七月五日，在桃園縣中壢市○○路一五二號
    「新國民綜合醫院」內，分別冒用上開劉華真等人名義，加
    入該院職員甲○○所召集之三個互助會（每會會期、會員人
    數、會金、標息計算，詳如附表各項所示），之後，即自九
    十三年一月十日起至九十五年二月五日止，連續於附表所示
    之時間，在上址「新國民綜合醫院」內，分別冒用劉華真等
    虛構會員之名義，在標單上填寫附表各項所示之標息，並各
    偽簽劉華真等虛構會員之簽名一枚，表示劉華真等虛構會員
    欲以上開標息標取該次會款之意，再將偽造之標單持交會首
    甲○○，予以行使（標單在開標後均已遭甲○○丟棄滅失）
    ，而使甲○○陷於錯誤，在開標後認定由劉華真等虛構會員
    得標，進而使該次之所有活會會員均陷於錯誤，而將該次應
    繳會款如數交予甲○○轉交予乙○○，足以生損害於遭冒名
    之劉華真等虛構會員、甲○○及各次開標時之活會會員。總
    計乙○○於上開期間內，以上開方式，共詐取新臺幣（下同
    ）五百二十二萬元（詳如附表各項所示）。嗣於九十五年三
    月間，乙○○終因周轉困難，而在標取九十五年二月之互助
    會會金後（參見附表編號三所示），自「新國民綜合醫院」
    離職，避不見面，甲○○因此發覺有異，經查訪後始發覺上
    情。
二、案經甲○○訴請臺灣桃園地方法院檢察署檢察官偵查起訴。
    理  由
一、訊據被告乙○○固坦承未經劉華真等附表所示之虛構會員同
    意，而冒用劉華真等人名義，加入甲○○所召集，詳如附表
    所示之三個互助會，嗣並以劉華真等虛構會員之名義標取會
    金等事實，惟否認有何詐欺取財犯行。辯稱：伊長久以來一
    直以劉華真等人之名義加入甲○○之互助會，甲○○也知道
    云云。經查：
（一）被告乙○○如何於附表所示之時間，在上址「新國民綜合
      醫院」內，分別冒用附表之虛構會員名義，偽造標單，並
      以附表所示之標息標取會款，遂使會首甲○○及當次所有
      活會會員均陷於錯誤，而將該期會款透過甲○○轉交予被
      告，藉此領取會金等事實，業經被告自承屬實，並有上開
      三個互助會之會單各一份附卷可稽。
（二）證人甲○○到庭證稱：伊不知道被告是借用別人的名義入
      會，而且被告要標會時，都會在現場說他要打電話給某某
      人，表示要幫他標，起訴書所載之被冒名會員得標時，都
      是被告來領的，她說她是代其他人標的，會把會錢匯給那
      些被冒名的會員，之後，那些被冒名會員的死會會錢，也
      是被告來繳的，在被告倒會前，伊不知道被告沒有經過那
      些會員同意，就以他們名字入會，被告說那些被冒名的會
      員都是她的親戚朋友等語（本院九十六年五月十六日審理
      筆錄第五頁、第六頁），參酌被告與甲○○係「新國民綜
      合醫院」之同事，彼此相識達十餘年之久（同上筆錄第三
      頁），被告又表示該等虛構會員係其親戚朋友，且在本次
      倒會前並未拖欠各個虛構會員之應繳會款，可見甲○○並
      無對劉華真等虛構會員特別加以查證之必要，是故，證人
      甲○○前開證詞與常情相符，應可採信。至被告雖辯稱：
      伊以劉華真等虛構會員名義加入互助會，甲○○均知情云
      云，與前開事證不符，且由卷附互助會會單觀察，上開三
      個互助會當中，不乏一個會員在一個互助會當中，以自己
      名義同時參加二會之情形，換言之，設若被告有意在一個
      互助會當中加入數會，除非另有約定，否則甲○○應無不
      允之理，綜上，被告所辯應係卸責之詞，並不足採。
（三）被告以劉華真等虛構會員之名義偽造標單，並持以向會首
      甲○○詐取會款，顯有不法所有之意圖，並足以使人陷於
      錯誤，所為自足以生損害於上開虛構會員、甲○○及其他
      活會會員。
（四）關於本件計算被告詐欺會款所得之方式：
    1.按互助會之死會會員，本即有繳交會款之義務，故僅有被
      告冒標該次之活會會員所繳交之會款，始為被告該次詐得
      之款項；至於死會會員所繳交之當次會款，則應循民事途
      徑解決，不能認係被告詐欺所得。再者，本件互助會均採
      外標制，故活會會員各次之應繳會款，即係每會之基本會
      金，此即被告之詐欺所得。
    2.所謂之活會會員，應指實際參加該互助會之活會會員而言
      ，故被告如虛構有多數會員，而先以其中一人名義標得會
      款時，縱使其他虛構會員仍為活會，亦應扣除。又理論上
      被告不會因自己之詐欺行為受騙，故如被告在以虛構會員
      名義標會時，縱使其自己仍為活會，該會亦應予以扣除。
      至於會首在互助會第一期時即已收取會款，應視為死會，
      自不待言。
    3.綜上，被告一次冒標，所詐得之金額計算公式為：
      （會金）×（會員人數－死會會員－虛構會員－被告本人
      －會首）＝詐欺金額
    4.各次標會之時間及標息，已經甲○○陳明在卷，並有前開
      互助會會單可考，衡諸甲○○係本案三個互助會之會首，
      主持會務，並無造假之虞，其所述自極可信，被告對此部
      分事實，亦無爭執。
    5.至於被告以自己名義標得會款該次，既無冒標情事，且被
      告本身亦有標會之權，故此部分尚非詐欺所得，併予敘明
      。
    6.依上說明，可知被告在附表編號一之互助會中，共冒標七
      會二百三十五萬元；於附表編號二之互助會中，共冒標七
      會一百三十三萬元；於附表編號三之互助會中，共冒標七
      會一百五十四萬元。以上被告詐欺所得金額，合共五百二
      十二萬元。
（五）綜上，本件事證已臻明確，被告所辯無非卸責之詞，不足
      採信，其犯行已堪認定，應依法論科。
二、查被告乙○○行為後，刑法部分條文業於九十四年二月二日
    修正公布，並於九十五年七月一日起施行，修正後刑法第二
    條第一項對新舊法之比較，規定：「行為後法律有變更者，
    適用行為時之法律，但行為後之法律有利於行為人者，適用
    最有利於行為人之法律」，此係規範行為人行為後法律變更
    所生新舊法律比較適用之準據法，本身並無比較新舊法之問
    題。而關於1.本案詐欺取財罪罰金刑之法定下限；2.連續犯
    、牽連犯如何論罪、處罰等事項，修正刑法已有變更（詳如
    附件所示），經比較此部分新舊刑法及相關規定結果，以修
    正前之法律規定，對被告較為有利，依修正後刑法第二條第
    一項前段規定，上開修正部分，應適用修正前法律之規定處
    罰。又本次雖然同時增訂刑法施行法第一條之一，將罰金刑
    之貨幣單位自銀元修正為新臺幣，並將刑法分則各罪之罰金
    數額，分別提高為三倍或三十倍，間接影響刑法第三百三十
    九條第一項詐欺取財罪罰金刑之法定上限，另修正刑法第五
    十五條關於想像競合犯之處罰規定，惟上開詐欺取財罪之罰
    金數額按舊法規定，並適用罰金罰鍰提高標準條例第一條前
    段、現行法規所定貨幣單位折算新臺幣條例第二條規定提高
    倍數，並換算為新臺幣結果，實際上與新法適用修正後刑法
    施行法第一條之一規定提高後之罰金數額，並無不同，而刑
    法第五十五條對想像競合犯之修正部分，僅係實務見解之明
    文化，故此等部分修正對被告均無有利不利之情形可供比較
    ，應直接適用裁判時法，最高法院九十五年度第五次、第八
    次、第二十一次刑事庭會議決議意旨可資參照，併予敘明。
三、按標單係互助會會員在空白紙上書寫姓名及一定標息，在標
    會時出示予會首，依我國民間互助會之習慣，即表示該會員
    擬以上開標息競標之意，依刑法第二百二十條第一項規定，
    上開標單應係準私文書。核被告乙○○所為，係犯行為時刑
    法第二百十六條、第二百二十條第一項、第二百十條之行使
    偽造準私文書罪，及同法第三百三十九條第一項之詐欺取財
    罪。被告在標單上偽造其他虛構會員之簽名，係偽造整張標
    單之部分行為，偽造標單之低度行為，為行使之高度行為所
    吸收，均不另論罪。被告一次冒標，同時詐取多名活會會員
    財物，為一行為觸犯數相同詐欺取財罪名之想像競合犯，應
    依修正後刑法第五十五條規定，從一重處斷。被告多次偽造
    標單予以行使，並藉此冒標會金之行為，時間均緊接，所犯
    分別為構成要件相同之罪名，顯係均基於概括犯意，為連續
    犯，應分別依修正前刑法第五十六條以一罪論，並均加重其
    刑。被告所犯上開行使偽造準私文書、詐欺取財二罪間，有
    方法結果之牽連關係，為牽連犯，應依修正前刑法第五十五
    條規定，從一重之行使偽造準私文書罪處斷。爰審酌被告此
    前並無前科，有臺灣高等法院被告前案記錄表一份附卷可稽
    ，查無不良素行，而被告參加甲○○之互助會前後達十餘年
    ，長久以來並無差池，此次倒會原因部分係受親戚拖累所致
    ，此經被告陳明在卷，並經證人甲○○、被告之姐丙○○分
    別到庭證述屬實（本院九十六年五月十六日審理筆錄），復
    有被告提出之匯款單、支票及退票理由單等影本在卷可考（
    附於本院卷），惟被告既然發現財務周轉已生困難，初期不
    思面對問題解決，反以冒標手段彌縫，致使損害持續擴大，
    被害人人數眾多，可查考之損失金額即高達五百餘萬元，對
    被害人造成不小損失，其犯後雖坦承冒標情事，惟迄今仍未
    與被害人甲○○等人和解，不宜寬貸，惟認公訴人請求量處
    被告有期徒刑六年，稍嫌過重等一切情狀，量處如主文所示
    之刑，以示懲儆。被告偽造之標單均已於開標後丟棄滅失，
    此經證人甲○○證述在卷，不再宣告沒收，併予敘明。
據上論斷，應依刑事訴訟法第二百九十九條第一項前段，修正後
刑法第二條第一項前段、第五十五條，行為時刑法第二百十六條
、第二百二十條第一項、第二百十條、第三百三十九條第一項，
修正前刑法第五十六條、第五十五條，刑法施行法第一條之一第
一項、第二項前段，判決如主文。
本案經檢察官楊挺宏到庭執行職務。
中　　華　　民　　國　　96　　年　　6 　　月　　6 　　日
  　　　　　　　刑事第八庭  審判長法  官　曾家貽
　　　　　　　　　　　　　　    　法  官　吳為平
　　　　　　　　　　　　　      　法　官　陳彥宏
以上正本證明與原本無異
如不服本判決書應於送達後十日內向本院提出上訴狀
               　　　　　　　　　 書記官　翁其良
中　　華　　民　　國　　96　　年　　6 　　月　　6 　　日
論罪法條：刑法第216條、第210條、第339條第1項
中華民國刑法第210條
（偽造變造私文書罪）
偽造、變造私文書，足以生損害於公眾或他人者，處 5 年以下有
期徒刑。
中華民國刑法第216條
（行使偽造變造或登載不實之文書罪）
行使第 210 條至第 215 條之文書者，依偽造、變造文書或登載
不實事項或使登載不實事項之規定處斷。
中華民國刑法第339條
（普通詐欺罪）
意圖為自己或第三人不法之所有，以詐術使人將本人或第三人之
物交付者，處5 年以下有期徒刑、拘役或科或併科1 千元以下罰
金。
以前項方法得財產上不法之利益或使第三人得之者，亦同。
前二項之未遂犯罰之。
      附  件
┌──┬───────┬───────┬────────────┐
│相關│修正前條文    │修正後條文    │新舊法比較              │
│法令│              │              │                        │
├──┼───────┼───────┼────────────┤
│本案│刑法第三十三條│刑法第三十三條│1.修正前刑法第三百三十九│
│罰金│：「主刑之種類│：「主刑之種類│  條第一項之詐欺取財罪最│
│刑之│如左：一、死刑│如下：一、死刑│  低可處銀元一元之罰金，│
│下限│。二、無期徒刑│。二、無期徒刑│  並應依罰金罰鍰提高標準│
│    │。三、有期徒刑│。三、有期徒刑│  條例第一條前段規定提高│
│    │：二月以上十五│：二月以上十五│  十倍，即最低可處銀元十│
│    │年以下。但遇有│年以下。但遇有│  元之罰金，再依現行法規│
│    │加減時，得減至│加減時，得減至│  所定貨幣單位折算新臺幣│
│    │二月未滿，或加│二月未滿，或加│  條例第二條規定，折算為│
│    │至二十年。四、│至二十年。四、│  新臺幣三十元。        │
│    │拘役：一日以上│拘役：一日以上│2.修正後該罪最低僅得處新│
│    │，二月未滿，但│，六十日未滿。│  臺幣一千元之罰金。    │
│    │遇有加重時，得│但遇有加重時，│3.比較結果，以修正前之法│
│    │加至四個月。五│得加至一百二十│  律，對被告較為有利。  │
│    │、罰金：一元以│日。五、罰金：│                        │
│    │上」          │新臺幣一千元  │                        │
│    │              │以上，以百元  │                        │
│    │              │計算之」      │                        │
├──┼───────┼───────┼────────────┤
│連續│刑法第五十六條│刪除刑法第五十│1.修正前刑法對以概括犯意│
│犯  │：「連續數行為│六條          │  ，連續數次犯同一罪名之│
│    │而犯同一之罪名│              │  犯罪行為，論以連續犯，│
│    │者，以一罪論。│              │  僅以一罪論。          │
│    │但得加重其刑至│              │2.修正後刑法已刪除連續犯│
│    │二分之一」    │              │  之規定，換言之，就此情│
│    │              │              │  形，應按犯罪個數分別論│
│    │              │              │  以一罪，再依數罪併罰之│
│    │              │              │  例，定其應執行刑。    │
│    │              │              │3.由罪數比較結果，以修正│
│    │              │              │  前刑法對被告較為有利。│
├──┼───────┼───────┼────────────┤
│牽連│刑法第五十五條│刑法第五十五條│1.修正前刑法對犯一罪而其│
│犯  │：「一行為而觸│：「一行為而觸│  方法或結果之行為犯他罪│
│    │犯數罪名，或犯│犯數罪名者，從│  名之犯罪行為，論以牽連│
│    │一罪而其方法或│一重處斷。但不│  犯，僅從一重處斷。    │
│    │結果之行為犯他│得科以較輕罪名│2.修正後刑法已刪除牽連犯│
│    │罪名者，從一重│所定最輕本刑以│  之規定，換言之，就此情│
│    │處斷」        │下之刑」      │  形，應按犯罪個數分別論│
│    │              │              │  以一罪，再依數罪併罰之│
│    │              │              │  例，定其應執行刑。    │
│    │              │              │3.由罪數比較結果，以修正│
│    │              │              │  前刑法對被告較為有利。│
└──┴───────┴───────┴────────────┘
      附表（96年度訴字第657號）
┌─┬─────┬──────┬────┬────┬────────┐
│編│所起互助會│冒標時間    │冒名會員│ 標息   │遭詐欺會數＊會金│
│號│          │            │        │(新台幣)│＝詐得會款      │
├─┼─────┼──────┼────┼────┼────────┤
│一│92年12月10│93年1月10日 │楊靜芳  │2000元  │（43－7－1－1） │
│  │日起至96年│            │(第２標)│        │＊10000＝       │
│  │6月10日止 │            │        │        │３４００００元  │
│  │，會員人數├──────┼────┼────┼────────┤
│  │含會首共43│93年2月10日 │楊若蓉  │1400元  │（43－7－1－1） │
│  │人，每會會│            │(第３標)│        │＊10000＝       │
│  │金新台幣一│            │        │        │３４００００元  │
│  │萬元，採外├──────┼────┼────┼────────┤
│  │標制。共冒│93年3月10日 │張秀琴  │2000元  │（43－7－1－1） │
│  │標七會（均│            │(第４標)│        │＊10000＝       │
│  │為被告冒名│            │        │        │３４００００元  │
│  │入會、冒名├──────┼────┼────┼────────┤
│  │得標）。被│93年4月10日 │張秀鳳  │1200元  │（43－7－1－1） │
│  │告本人為第│            │(第５標)│        │＊10000＝       │
│  │13標。    │            │        │        │３４００００元  │
│  │          ├──────┼────┼────┼────────┤
│  │          │93年5月10日 │李宗益  │1200元  │（43－7－1－1） │
│  │          │            │(第６標)│        │＊10000＝       │
│  │          │            │        │        │３４００００元  │
│  │          ├──────┼────┼────┼────────┤
│  │          │93年7月10日 │黃麗貞  │1600元  │（43－7－1－1－ │
│  │          │            │(第８標)│        │  1）＊10000    │
│  │          │            │        │        │＝３３００００元│
│  │          ├──────┼────┼────┼────────┤
│  │          │93年9月10日 │劉華真  │1800元  │（43－7－1－1－ │
│  │          │            │(第１０ │        │  2）＊10000    │
│  │          │            │標)     │        │＝３２００００元│
├─┼─────┼──────┼────┼────┼────────┤
│二│93年12月15│94年1月15日 │蔡增興  │1500元  │（28－7－1－1） │
│  │日起至96年│            │(第２標)│        │＊10000         │
│  │3月15日止 │            │        │        │＝１９００００元│
│  │，會員人數├──────┼────┼────┼────────┤
│  │含會首共28│94年2月15日 │張秀琴  │1800元  │（28－7－1－1） │
│  │人，每會會│            │(第３標)│        │＊10000         │
│  │金新台幣一│            │        │        │＝１９００００元│
│  │萬元，採外├──────┼────┼────┼────────┤
│  │標制。共冒│94年3月15日 │陳永國  │2300元  │（28－7－1－1） │
│  │標七會（均│            │(第４標)│        │＊10000         │
│  │為被告冒名│            │        │        │＝１９００００元│
│  │入會、冒名├──────┼────┼────┼────────┤
│  │得標）。被│94年4月15日 │李宗益  │2300元  │（28－7－1－1） │
│  │告本人為第│            │(第５標)│        │＊10000         │
│  │8標。     │            │        │        │＝１９００００元│
│  │          ├──────┼────┼────┼────────┤
│  │          │94年5月15日 │張秀鳳  │2800元  │（28－7－1－1） │
│  │          │            │(第６標)│        │＊10000         │
│  │          │            │        │        │＝１９００００元│
│  │          ├──────┼────┼────┼────────┤
│  │          │94年6月15日 │黃麗貞  │2600元  │（28－7－1－1） │
│  │          │            │(第７標)│        │＊10000         │
│  │          │            │        │        │＝１９００００元│
│  │          ├──────┼────┼────┼────────┤
│  │          │94年8月15日 │劉華真  │2200元  │（28－7－1－1） │
│  │          │            │(第９標)│        │＊10000         │
│  │          │            │        │        │＝１９００００元│
├─┼─────┼──────┼────┼────┼────────┤
│三│94年7月5日│94年8月5日  │張秀鳳  │1600元  │（31－7－1－1） │
│  │起至97年1 │            │(第２標)│        │＊10000         │
│  │月5日止， │            │        │        │＝２２００００元│
│  │會員人數含├──────┼────┼────┼────────┤
│  │會首共31人│94年9月5日  │張秀琴  │2000元  │（31－7－1－1） │
│  │，每會會金│            │(第３標)│        │＊10000         │
│  │新台幣一萬│            │        │        │＝２２００００元│
│  │元，採外標├──────┼────┼────┼────────┤
│  │制。共冒標│94年10月5日 │李宗益  │2300元  │（31－7－1－1） │
│  │七會（均為│            │(第４標)│        │＊10000         │
│  │被告冒名入│            │        │        │＝２２００００元│
│  │會、冒名標├──────┼────┼────┼────────┤
│  │得會款）。│94年11月5日 │羅桂蘭  │2600元  │（31－7－1－1） │
│  │被告本人為│            │(第５標)│        │＊10000         │
│  │第9標。   │            │        │        │＝２２００００元│
│  │          ├──────┼────┼────┼────────┤
│  │          │94年12月5日 │黃麗貞  │2300元  │（31－7－1－1） │
│  │          │            │(第６標)│        │＊10000         │
│  │          │            │        │        │＝２２００００元│
│  │          ├──────┼────┼────┼────────┤
│  │          │95年1月5日  │蔡增興  │2600元  │（31－7－1－1） │
│  │          │            │(第７標)│        │＊10000         │
│  │          │            │        │        │＝２２００００元│
│  │          ├──────┼────┼────┼────────┤
│  │          │95年2月5日  │劉華真  │2300元  │（31－7－1－1） │
│  │          │            │(第８標)│        │＊10000         │
│  │          │            │        │        │＝２２００００元│
└─┴─────┴──────┴────┴────┴────────┘
